【裁判字號】    98,再,4
【裁判日期】    980227
【裁判案由】    返還土地等
【裁判全文】
臺灣高等法院民事判決               98年度再字第4號
再審原告    甲○○
訴訟代理人  林麗珍律師
            林彥志律師
            詹凱勝律師
再審被告    台灣銀行股份有限公司信託部
法定代理人  乙○○
上列當事人間返還土地等事件，再審原告對於中華民國97年2月5
日本院96 年度上字第983號確定判決，提起再審之訴，經最高法
院移送前來，本院判決如下：
    主  文
再審之訴駁回。
再審訴訟費用由再審原告負擔。
    理  由
一、按提起再審之訴，應於30日之不變期間內為之，又該期間自
    判決確定時起算，判決於送達前確定者，自送達時起算，其
    再審之理由發生或知悉在後者，均自知悉時起算，民事訴訟
    法第500條第1項、第2項定有明文。本院96年度上字第983號
    判決（下稱原確定判決），經最高法院於民國（下同）97年
    8月7日以97年度台上字第1636號裁定駁回上訴確定，再審原
    告於97年8月25 日收受該裁定正本，有送達證書可稽（見最
    高法院97 年度台上字第1636號卷第204頁），再審不變期間
    應至同年9月24日屆滿，則再審原告於同年9月22日提起本件
    再審之訴（見最高法院97年度台再字第66號卷第7頁、158頁
    ），尚未逾期，合先敘明。
二、再審原告主張再審被告名下所有之62筆土地及8,840 筆建物
    實際上均係再審原告之父洪文宗所有，由於洪文宗於日據時
    期持有台灣信託株式會社指示債券及土地受益人，台灣信託
    株式會社於34年8月31 日資產列入再審被告、土銀信託部、
    華銀信託部等，35年台灣信託株式會社將前開資產移交台北
    市政府、高雄市政府及其他各縣市政府等，後經訴外人中央
    信託局信託投資。嗣洪文宗之所有權於69 年1月30日更正登
    記為中華民國，管理機關為財政部國有財產局，而中華民國
    之土地領域當然包括再審被告之土地權利及資產。因洪文宗
    已於48年死亡（有除戶戶籍謄本附於最高法院97年度台上字
    第1636號卷第9頁、17-19頁），再審原告為洪文宗之繼承人
    ，並已終止信託關係，爰依民法第767 條、信託物返還請求
    權請求再審被告應將其名下所有62筆土地及8,840 筆建物返
    還予再審原告。原確定判決判決再審原告敗訴有適用法規錯
    誤及足以影響判決之重要證物漏未斟酌，且再審原告亦發現
    未經斟酌之證物或得使用該證物之情形：
    (1)再審被告名下所登記之土地及建物均係由台灣信託株式會
      社於34年8月31 日將資產列入信託於再審被告，而台灣信
      託株式會社於35年又將資產移交台北市政府等政府機關。
    (2)由交通部所開設交通銀行甲種活期存款對數摺有「漢粵川
      鐵路辦事處」等記載可證確有投資該鐵路興建。另依據國
      史館所編支那鐵道各論所述大陸鐵路建設（含香港等）之
      相關事項由英國領事館為事務處理，而利息則由香港匯豐
      銀行負責付息。從本件伊所提供之89 年8月11日由新光人
      壽股份有限公司保全一課、韓志傑先生及香港上海匯豐銀
      行台北分行，匯入收款人帳號：000-00-000000-0-00、00
      0-00-000000-0-00及000-00-000000-0-00，即可證明並確
      定伊和交通銀行有關係。
    (3)綜上，再審被告名下所有之62筆土地及8,840 筆建物為伊
      父親洪文宗所有云云。
    爰依民事訴訟法第496條第1項第1款、第13款及同法第497條
    ，提起再審之訴。
三、按民事訴訟法第496條第1項第1 款所謂適用法規顯有錯誤，
    係指確定判決就所適用之法規顯然不合於法律規定，或與司
    法院現尚有效及大法官會議之解釋，或本院尚有效之判例顯
    然違反者而言。且所謂適用法規錯誤者，不包括漏未斟酌證
    據及認定事實錯誤之情形（參見最高法院60年度台再字第17
    0號、63年度台上字第880號判例意旨）。再審原告上開主張
    ，僅係認台灣信託株式會社在34年將其財產信託予再審被告
    、35年將財產移交台北市政府等政府機關，及交通部有投資
    鐵路興建等之事實，然依據再審被告95年5月9日銀信字第09
    500114411 號函，已表明其係於光復後由國庫出資所新成立
    ，並非接續日據時代舊台灣銀行之法人人格（見台北地方法
    院96年度訴字第6490號卷第13頁），再審原告並未能舉證證
    明再審被告為台灣信託株式會社之概括承受人，交通部投資
    鐵路興建與再審被告之關聯，更無法證明再審被告名下所有
    62筆土地及8,840 筆建物為洪文宗之所有或為其所信託，則
    原確定判決以再審原告之主張無法舉證證明以實其說而難採
    信，駁回其請求，經核並無適用法規顯有錯誤之情事。
四、次按民事訴訟法第496條第1項第13款所謂當事人發現未經斟
    酌之證物或得使用該證物，係指在前訴訟程序不知有該證物
    ，現始知之，或雖知有此而不能使用，現始得使用者而言（
    最高法院32年度上字第1247號判例意旨參照）；事實審言詞
    辯論終結前未存在之證物，或已存在並能利用而不提出，或
    已提出之證物，均不得據為本款之再審理由（參見最高法院
    77 年度台上字第776號判決要旨）；當事人以發現新證據為
    聲請再審之原告者，必以其新證據若經法院斟酌可受較有利
    之裁判者為限，如該證物縱加斟酌，仍不能認為當事人可受
    較有利之裁判者，即難認再審之訴為有理由（參見最高法院
    81年度台上字第2727號、79年度台上字第2068號判決要旨）
    。經查：
    (一)再審原告以97 年9月22日再審申請狀所提出之證物（見最
      高法院97年度台再字第66號卷第15-147頁），其中台灣省
      土地關係人繳驗憑證申報（見第一審卷第16頁、原確定判
      決卷宗第22頁）、台灣銀行發行之百圓券（見最高法院97
      年度台上字第1636號卷第188頁）、Union76外文資料（見
      第一審卷第131 頁）、戶籍謄本（見原確定判決卷宗第14
      頁）、台北市建成區○○○段1小段2-2地號土地、同段36
      地號土地之土地登記簿（見第一審卷第93-104頁）、大同
      區市○段○○段685地號土地登記謄本暨異動索引（見第一
      審卷第88-92 頁）、台北市政府地政處89年11月30日北市
      地資字第8923063800號函（見第一審卷第21、22頁）、台
      北市中山地政事務所土地建物逕為更正登記案件簽辦單（
      見第一審卷第23、24頁）、保證責任知恩建築信用利用組
      合五口券（見第一審卷第129頁）。
    (二)再審原告以97 年12月9日再審理由補充狀所提出之證物（
      見最高法院97 年度台再字第66號卷第161-168頁），其中
      台灣銀行季刊第1卷第2期（見第一審卷第12、40頁）、國
      史館所編支那鐵路各論（見第一審卷第128頁）。
    (三)再審原告以98 年2月23日再審補充理由狀所補充提出之證
      物（見本院卷第19-28 頁），其中保證責任知恩建築信用
      利用組合五口券（見第一審卷第129 頁）、華中運輸股份
      有限公司股票（見第一審卷第130 頁）、第一勸業銀行（
      高雄支店）存摺暨財政部高雄國稅局遺產稅核課期間案件
      同意移轉證明書（見原確定判決卷第12、13頁）、台灣銀
      行發行之百圓券（見最高法院97年度台上字第1636號卷第
      188頁）、台灣銀行史（見第一審卷第17 頁）、交通銀行
      文刊（見原確定判決卷第144頁）。
    以上各項證物，均係屬再審原告於原確定判決之訴訟程序中
    提出之證物，並經原確定判決加以審酌在案（見原確定判決
    事實及理由項第四項、第六項），自非屬發現未經斟酌之證
    物。
    (四)至於再審原告所提出交通銀行甲種活期存款對數摺（見最
      高法院97年度台再字第66號卷第162、163頁）、台北市○
      ○區○○段4小段716建號建物登記謄本暨異動索引（同上
      卷第57、58頁）、國有財產法89年11月15日修正（同上卷
      第59頁）、日文之會社登記資料（同上卷第60頁）、台北
      市○○區○○段62至80地號土地之部分土地登記簿及土地
      登記謄本（同上卷第61-143頁）、株式會社日本勸業銀行
      委託虞中望會計師事務所辦理台北分行申請認許及設立登
      記手續48年7月9日 (48)呈字第709號申請書（同上卷第14
      4、145頁）、土銀業務之信託業務簡介（同上卷第148-15
      4 頁）、匯入匯款明細日報、中華商業銀行存摺封面暨明
      細（同上卷第165-168 頁）、台灣銀行券維基百科簡介（
      見本院卷第23頁）等證物部分，觀其日期均係前訴訟程序
      繫屬法院之前早已存在之物，且再審原告復未舉證證明在
      前訴訟程序不能使用之事實，亦與民事訴訟法第496條第1
      項第13款之規定不符，而難認構成再審之事由。
五、末按同法第497 條所謂就足以影響於判決之重要證物漏未斟
    酌，係指足以影響判決基礎之重要證物，雖在前訴訟程序業
    已提出，然未經確定判決加以斟酌，或忽視當事人聲明之證
    據而不予調查，或就依聲請或依職權調查之證據未為判斷而
    言。此與同法第496條第1項第13款之再審理由係以發現未經
    斟酌之證物或得使用該證物，在前訴訟程序未經提出者，兩
    者顯然有別。再審原告既主張上開證物有同法496條第1項第
    13 款之再審事由，復主張第497條之再審事由，無異承認其
    於本件再審程序中所提出之證物在前訴訟程序中業已提出、
    已使用，乃原確定判決漏未斟酌，則更可反證其所提出之證
    據不符合民事訴訟法第496條第1條第13款之再審事由。再查
    ，民事訴訟法第497 條，係針對不得上訴第三審法院之事件
    所明定可提起再審之訴之事由，就可上訴第三審法院之事件
    ，本無該規定之適用（參見最高法院95 年度台抗字第292號
    裁定），再審原告援引民事訴訟法第497 條之再審理由，於
    法自屬未合。
六、綜上所述，原確定判決並無民事訴訟法第496條第1項第1 款
    、第13款、第497 條之情事，再審原告據以提起本件再審之
    訴顯無理由，爰不經言詞辯論予以駁回。
據上論結，本件再審之訴顯無理由，依民事訴訟法第502條第2項
、第78條，判決如主文。
中    華    民    國    98    年    2     月    27    日
                    民事第十四庭
                        審判長法  官  張  蘭
                              法  官  鄭純惠
                              法  官  邱瑞祥
正本係照原本作成。
如不服本判決，應於收受送達後20日內向本院提出上訴書狀，其
未表明上訴理由者，應於提出上訴後20日內向本院補提理由書狀
（均須按他造當事人之人數附繕本）上訴時應提出委任律師或具
有律師資格之人之委任狀；委任有律師資格者，另應附具律師資
格證書及釋明委任人與受任人有民事訴訟法第466條之1第1項但
書或第2項（詳附註）所定關係之釋明文書影本。
中    華    民    國    98    年    3     月    3     日
                              書記官  紀昭秀
附註：
民事訴訟法第466條之1（第1項、第2項）：
對於第二審判決上訴，上訴人應委任律師為訴訟代理人。但上訴
人或其他法定代理人具有律師資格者，不在此限。
上訴人之配偶、三親等內之血親、二親等內之姻親，或上訴人為
法人、中央或地方機關時，其所屬專任人員具有律師資格並經法
院認為適當者，亦得為第三審訴訟代理人。


司法院資訊處製作；財團法人民間司法改革基金會備份。
